【裁判字號】    90,台上,4071
【裁判日期】    900705
【裁判案由】    誣告
【裁判全文】
最高法院刑事判決                                九十年度台上字第四○七一號
    上  訴  人  詹玉城
    被      告  甲○○
右上訴人因自訴被告誣告案件，不服台灣高等法院中華民國八十八年四月十四日第二
審判決（八十七年度上訴字第四二五○號，自訴案號：台灣台北地方法院八十七年度
自字第七六號），提起上訴，本院判決如左：
    主  文
原判決撤銷，發回台灣高等法院。
    理  由
本件原判決以上訴人即自訴人詹玉城自訴意旨略稱，被告甲○○為少林旅行社股份有
限公司（下稱少林旅行社）之董事長。明知上訴人任職少林旅行社期間，並無任何侵
占、背信等行為，竟於上訴人離職後，意圖使上訴人受刑事處分，而虛構事實，向台
灣台北地方法院檢察署檢察官提出告訴。誣指上訴人欲將少林旅行社之客戶汎心國際
公司（下稱汎心公司）所委託代辦之團體旅遊據為己有，並侵占購買機票款之差額新
台幣（下同）一萬九千八百元，及侵占客戶「劉和田」之台胞證、護照等。經檢察官
查明後，予以不起訴處分，嗣被告聲請再議，亦遭駁回而告確定。因認被告涉刑法第
一百六十九條第一項之誣告罪嫌等情。惟經審理結果，認為不能證明被告有被訴誣告
犯行，乃維持第一審就上開部分諭知被告無罪之判決，駁回上訴人就該部分之第二審
上訴，固非無見。
惟查：(一)事實審法院對於案內一切證據，除認為不必要者外，均應詳為調查，以期發
見真實，如有應行調查之證據未依法調查，率予判決，即難謂無應於審判期日調查之
證據未予調查之違法。原判決以上訴人將汎心公司委託少林旅行社辦理團體旅遊之定
金八萬元，已於行前由上訴人事先帶汎心公司負責人及家屬前往日本考察耗盡，而認
被告並無虛構事實誣告上訴人侵占該八萬元情事（見原判決理由四之（二））。然據
上訴人堅稱伊於民國八十五年三月間，為所任職之少林旅行社，承接汎心公司預計於
同年十二月一日前往日本之旅遊團。簽約後，即將訂金繳回少林旅行社管理部。嗣於
同年五月十九日至同月二十五日，伊依約陪同汎心公司主辦人陳威壯及家屬前往日本
考察，花費共七萬七千八百六十五元，該費用應由已收取之八萬元訂金中先行支付。
此項情節業據少林旅行社之管理部經理即被告之配偶詹瑞玲及該旅行社職員陳麗珠於
台灣台北地方法院檢察署八十六年度偵字第二六○六號案中證述甚詳。而有關費用開
銷明細表經少林旅行社管理部職員高雅惠親撰後，呈報被告審核，由被告親自於支票
上蓋章核准領取。被告既全程審核該款項之開銷，自知悉汎心公司訂約時所交付之系
爭訂金，已依約支付上開費用，乃竟誣指上訴人侵占該款項，自應負誣告罪責等情（
見第一審卷所附上訴人八十七年八月五日論告狀、原審卷第二二至二四、一二七、一
二九頁）。並提出有關代辦團體旅遊契約、收款報帳單、付款準備通知單、開銷明細
表、詹瑞玲於台灣台北地方法院檢察署八十六年度偵字第二六○六號案之偵查筆錄為
證（見原審卷第四五、四八至五一、一四○、一四一頁）。則上訴人於收取系爭八萬
元訂金後，有否繳回少林旅行社﹖該訂金是否部分用以支付上訴人所稱汎心公司主辦
人陳威壯及家屬前往日本考察之費用﹖其數額為若干﹖該款項作為斯項開支前，有否
經少林旅行社之同意﹖被告是否知情﹖如何能指稱上訴人侵占該八萬元﹖均非無疑。
此與判斷被告是否成立斯項被訴誣告犯行攸關，饒有深入研求之餘地。乃原審未傳訊
上開有關證人就前揭諸多疑點徹查究明，及對上訴人所提出前開證據資料詳加審究，
即遽為前揭論斷，自有調查未盡及理由不備之違誤。(二)事實審法院本於調查所得之資
料，以自由心證認為證人之證言真實與否，固得予以採取或捨棄，以為裁判之根據，
但其所以採取或捨棄之心證理由，應詳為闡述，方足以昭折服。上訴人指稱被告明知
伊曾請少林旅行社職員陳麗珠填妥單據，經同事高雅惠向少林旅行社請款繳付系爭汎
心公司旅遊團機位之定金，然為管理部經理即被告之配偶詹瑞玲拒絕等情，竟誣告伊
隱瞞少林旅行社，自付訂金三十二萬元，企圖背信自辦該旅遊等情。而原判決以上訴
人指述其曾請少林旅行社職員陳麗珠填妥單據，經同事高雅惠向少林旅行社請款繳付
機位定金，為詹瑞玲拒絕等情，固據證人陳麗珠證述在卷，然為詹瑞玲、高雅惠所否
認，乃為有利於被告之認定（見原判決理由四之（二））。但上開各證人與被告及上
訴人之關係如何﹖其等所為供證之憑信力各如何﹖及所以採取詹瑞玲及高雅惠之證述
，而捨棄陳麗珠供證之心證理由為何﹖原判決未詳加審酌論述，即逕為前開推論，要
屬理由不備。(三)法院為判決基礎之證據，依法應於辯論終結前踐行調查程序。原判決
以「劉和田」名義所出具八十七年五月十七日證明書影本，作為劉和田曾因上訴人未
移交台胞證、護照，致未能取回該證件，而責怪少林旅行社之依據，進而以之推論被
告並無誣告上訴人侵占劉和田之台胞證、護照情事（見原判決理由四之（三）、原審
卷所附被告八十七年五月二十日答辯狀提出之證明書影本）。然上開證明書究竟是否
確係劉和田本人所出具﹖所載內容是否真實﹖均非無疑。乃原審未詳予調查釐清，即
遽為前開推斷，自屬可議。上訴人上訴意旨指摘原判決不當，非無理由，應認有發回
更審之原因。
據上論結，應依刑事訴訟法第三百九十七條、第四百零一條，判決如主文
中      華      民      國     九十     年      七      月      五      日
                              最高法院刑事第七庭
                                  審判長法官  吳  雄  銘
                                        法官  池  啟  明
                                        法官  石  木  欽
                                        法官  郭  毓  洲
                                        法官  吳  三  龍
      右正本證明與原本無異
                                              書  記  官
中      華      民      國     九十     年      七      月      十      日


司法院資訊處製作；財團法人民間司法改革基金會備份。
